【裁判字號】    95,台上,5037
【裁判日期】    950914
【裁判案由】    偽造文書
【裁判全文】
最高法院刑事判決            九十五年度台上字第五○三七號
    上訴人  台灣高等法院檢察署檢察官
    被  告  甲○○
                    60號
上列上訴人因被告偽造文書案件，不服台灣高等法院中華民國九
十三年六月二十三日第二審判決（九十二年度上訴字第四一六六
號，起訴案號：台灣桃園地方法院檢察署八十九年度偵字第一二
三五號、第一五五○號），提起上訴，本院判決如下：
    主  文
原判決關於偽造文書部分撤銷，發回台灣高等法院。
    理  由
本件原判決以公訴意旨略以：被告甲○○於民國八十六年六月四
日，在桃園縣桃園市○○路二四三號「蘇財記房屋代書事務所」
，受乙○○及丙○○○○○○○之委任，處理洪長輝向乙○○借
款事宜，由洪顏四藝提供土地且簽發以寶島商業銀行為付款人、
票載發票日八十七年一月二十七日、票號ＣＡ0000000、
金額新台幣（下同）八十萬元之支票為向乙○○借款之擔保，並
就上開土地設定抵押權。嗣因洪長輝無力還款，乙○○即委託被
告代辦聲請拍賣洪顏四藝之土地，被告擅將上開支票交與劉波泉
（侵占部分業經原審判決確定），於劉波泉向銀行提示遭退票後
，持該支票向台灣雲林地方法院聲請發給支付命令，憑以就洪顏
四藝之土地拍賣所得款項參與分配。嗣被告在乙○○不知情下，
基於偽造私文書之犯意，以乙○○之名義，偽造民事聲請狀，表
明拋棄乙○○之抵押權及分配債權，並投遞至台灣彰化地方法院
民事執行處，致生損害於乙○○及上開法院對債務人財產分配之
正確性，因認被告涉犯刑法第二百十六條、第二百十條行使偽造
私文書罪嫌云云。但經審理結果，認為不能證明被告犯罪，因而
撤銷第一審關於被告偽造文書部分之判決，改判諭知被告無罪，
固非無見。
惟查：(一)、被告在檢察官偵查中經訊以：「後來怎將彰化地院對
洪顏四藝的執行撤回？」時，坦承：「乙○○要自己辦，我就撤
回了」，再經訊以：「要撤回也只能撤回劉波泉部分呀？」，答
稱：「那是金主之事，我不知道。是乙○○叫我撤回的」各等語
（見他字偵查卷第二八頁），亦即被告在偵查中，已自白上開乙
○○名義之「拋棄本案抵押權及實行分配債權」民事聲請狀，係
其於八十八年十月一日持向台灣彰化地方法院投遞；而被告雖同
時稱係承乙○○之意，始具狀為上開聲請，惟乙○○甫於同年九
月二十九日具狀向上開法院民事執行處聲請，將送達地址改為桃
園縣大溪鎮美華里二十一鄰金山面二十六號及陳報其行動電話，
除請求「儘快處理」該執行事件外，並檢附參與分配之執行費用
五千六百元匯票一紙（見八十七年度執字第二五六一號影印卷倒
數第五頁）。且乙○○係洪顏四藝所有經拍賣之土地之第一順位
抵押權人，而該土地經拍賣所得金額二百二十三萬五千元，其債
權可得足額清償，衡諸常情，乙○○似無可能甫具狀變更送達地
址及繳納執行費用後，旋又放棄其債權得完全受清償之權利而要
求被告撤回參與分配之可能。又原判決雖以前揭聲請狀，僅首頁
案號部位係以書寫方式，其餘文字及具狀人簽名部分，均以電腦
繕打方式為之，與張正域於第一審自承其所書寫聲請狀、陳報狀
之方式並不相同，且依撤回聲請狀之客觀記載，無法判斷係由被
告所製作，而謂不得據為不利被告之判斷。惟張正域在第一審經
訊以：「事務所裡面有沒有電腦？」時，證稱：「有，還有印表
機，印表機是被告在使用」（見一審卷(二)第一三一頁），如果無
訛，被告似會自行使用電腦及印表機製作書狀，則該聲請狀是否
使用被告之事務所內電腦、印表機繕打及列印？暨該聲請狀首頁
案號以書寫方式填載部分，是否被告之筆跡？即關涉被告有無偽
造文書之犯罪事實認定，為明真相，并維公平正義，自應就上開
各項詳加究明是否與被告在偵查中供承：係其代為具狀提出上開
撤回執行之聲請等情相符。原審未根究明白，并於理由內為必要
之說明，率以「其餘聲請狀、陳報狀既非被告製作，自無法依筆
跡鑑定而辨識該撤回聲請狀是否被告所撰」，遽謂除乙○○所為
指訴外，不能認為該聲請狀係由被告製作後提出執行法院云云，
自有調查未盡之違誤。(二)、原判決雖謂「該撤回聲請狀末頁固蓋
用告訴人乙○○印文，然據被告於原審（第一審）供稱，渠於八
十八年八月或十月間，早已將印章連同資料交還告訴人乙○○，
證人張正域於原審亦證稱『有時客戶委託會把印章放在那裡，但
邱有無放，我不知道。』亦未能證明被告於八十八年十月一日時
確持有告訴人乙○○印章之事實」（見原判決第八頁第二至七行
）。惟被告在第一審係稱：「我是在八十八年八月或十月左右的
時候，將乙○○所有資料連同印章一併還給她。在這之前乙○○
的印章均交給我」（見一審卷(一)第一○三頁），依被告前開供述
，該聲請狀上所蓋之乙○○印章，被告可能係在八十八年八月左
右交還乙○○，亦可能係在八十八年十月左右始交還乙○○；茍
係後者，則該聲請狀於八十八年十月一日以郵遞向執行法院提出
時，乙○○之前揭印章似仍在被告持有中。則被告究係於同年八
月間或十月間交還該印章予乙○○？事實審法院首應詳予釐清，
方足據為有利或不利於被告之判斷，惟原判決就被告是否在八十
八年十月間始將該印章返還乙○○，悉未說明論列，即遽認不能
證明被告偽造該聲請狀，非唯速斷，亦有判決理由不備之違法。
況被告嗣後在第一審另稱：「……，是從八十八年底之後邱（即
乙○○）說整個案子他自己拿回去辦」（見前引卷第一四五頁）
，似又改稱其係在八十八年底始將印章等資料交還乙○○；倘若
不虛，該聲請狀能否謂猶非被告製作或提出？即非無深入研酌餘
地。原審未詳加調查審認，即遽行審結，同有違誤。檢察官上訴
意旨指摘原判決不當，非無理由，此部分應認有發回更審之原因
。
據上論結，應依刑事訴訟法第三百九十七條、第四百零一條，判
決如主文。
中    華    民    國  九十五  年    九    月   十四   日
                      最高法院刑事第十一庭
                          審判長法官  謝  俊  雄
                                法官  陳  世  雄
                                法官  魏  新  和
                                法官  吳  信  銘
                                法官  徐  文  亮
      本件正本證明與原本無異
                                      書  記  官
中    華    民    國  九十五  年    九    月   十九   日
                                                    Ａ


司法院資訊處製作；財團法人民間司法改革基金會備份。
